【裁判字號】    97,台上,6850
【裁判日期】    971231
【裁判案由】    偽造文書
【裁判全文】
最高法院刑事判決            九十七年度台上字第六八五０號
上  訴  人  甲○○
選任辯護人  陳秀卿律師
            林世芬律師
上列上訴人因偽造文書案件，不服台灣高等法院中華民國九十七
年八月十四日第二審更審判決（九十五年度上更(二)字第八六六號
，起訴案號：台灣台北地方法院檢察署八十七年度偵緝字第四七
五號），提起上訴，本院判決如下：
    主  文
原判決撤銷，發回台灣高等法院。
    理  由
本件原判決認定：上訴人甲○○為台北市榮浩國際有限公司（下
稱榮浩公司）負責人，與告訴人致華實業股份有限公司負責人陳
輝燦係舊識。民國八十年間，上訴人基於意圖為自己不法所有之
概括犯意，向陳輝燦詐稱其有國內外之訂單，利潤很高，但無資
金，要求由告訴人出資，以上訴人之榮浩公司名義，共同經營出
口電子零件生意，所得利潤七成歸告訴人所有，另三成歸上訴人
。告訴人基於雙方為舊識，且上訴人已取得訂單，不知有詐，因
而陷於錯誤而出資。嗣上訴人復向告訴人訛稱其有盈餘，希望以
共同投資方式經營，告訴人信以為真，雙方乃約定改由共同出資
，盈虧均分。因上訴人初尚將所謂之盈餘分給告訴人，以繼續取
得告訴人之信任。故上訴人嗣後提議告訴人將所分得之盈餘累積
投資，不要取回時，告訴人受上訴人虛稱投資均有盈餘所誘，一
再為其所騙，繼續累積投資。其間上訴人為取信告訴人其確實尋
得貨源及有出口結匯之事實，明知其未自聯華電子股份有限公司
（下稱聯電公司）取得報價單及訂立買賣契約，亦未自瑞通電器
工業股份有限公司（下稱瑞通公司）取得訂單，且明知其所出示
以取信告訴人之銀行買匯水單為偽造，竟基於行使偽造私文書及
同前意圖為自己不法所有之概括犯意，親自或由榮浩公司不知情
之不詳姓名成年小姐連續多次以如原判決附表所示偽造之訂單、
報價單、買賣契約、第一銀行松江分行買匯水單等影本，交付告
訴人，以取信告訴人，足生損害於該二家公司及第一銀行松江分
行。告訴人為其所騙，而繼續投資，嗣告訴人發現上訴人所稱向
聯電公司購買之貨品均未取得發票，心中生疑，暗中查證並蒐集
證據，始悉上情。雙方合作期間告訴人累計交付上訴人之金額計
有新台幣 (下同)七千九百二十八萬八千零二十三元，而上訴人
為取信告訴人，使告訴人一再累積其投資額而開立支票或匯款給
告訴人亦合計有三千九百四十四萬四千四百七十四元等情。因而
撤銷第一審判決，改判依牽連犯論處上訴人連續行使偽造私文書
，足以生損害於他人罪刑，固非無見。
惟查（一）、科刑之判決書須將認定之犯罪事實詳記於事實欄，
然後於理由內逐一說明其憑以認定之證據，使犯罪事實與理由兩
相一致，方為合法。倘事實欄已有敘及，而理由內未加說明，是
為理由不備；理由已加說明，而事實欄無此記載，則理由失其依
據，均難謂為適法。原判決理由謂：上訴人行使如原判決附表所
示偽造之私文書，均犯刑法第二百十六條、第二百十條之行使偽
造私文書罪。偽造之訂單、報價單或買賣契約上有上訴人之簽名
，偽造之銀行買匯水單為上訴人所負責之榮浩公司或與上訴人有
密切關係之龐昇公司、威偉公司所有，而上開文件上曾盈璋之英
文簽名「ＤＡＶＩＤＴＳＥＮＧ」、李萬春之英文簽名「ＪＯＬ
ＬＥＥ」及第一商業銀行松江分行腰形章印文均係偽造，且係由
上訴人提出與告訴人，供取信告訴人之用，應係上訴人所偽造。
惟偽造私文書為行使偽造私文書所吸收，偽造署押、印文為偽造
私文書之部分行為，均不另論罪。上訴人利用榮浩公司不知名之
成年小姐交付偽造之私文書與告訴人，此部分應論以間接正犯等
語（原判決理由貳、四）。然原判決前揭事實欄僅記載，上訴人
基於行使偽造私文書之概括犯意，親自或由榮浩公司不知情之不
詳姓名成年小姐連續多次以如原判決附表所示偽造之訂單、報價
單、買賣契約、第一銀行松江分行買匯水單等影本，交付告訴人
，以取信告訴人等情。並未有上訴人偽造上述訂單、報價單、買
賣契約、銀行買匯水單，以及在上開文件上偽造曾盈璋之英文簽
名「ＤＡＶＩＤＴＳＥＮＧ」、李萬春之英文簽名「ＪＯＬＬＥ
Ｅ」及第一商業銀行松江分行腰形章印文之記載，致此部分理由
說明失其事實之依據，已有不當。究竟如原判決附表所示之訂單
、報價單、買賣契約、第一銀行松江分行買匯水單等影本及其上
曾盈璋之英文簽名、李萬春之英文簽名、第一商業銀行松江分行
腰形章印文，是否為上訴人所偽造，如是，於何時、何地，如何
偽造，自應於事實欄詳予記載認定，方足資論罪科刑。又上述私
文書持以行使之時間、地點，何者由上訴人持以行使，何者由榮
浩公司不知名之成年小姐持交告訴人，原判決未詳予記載認定，
亦有未洽。（二）、刑法第二百十九條規定：偽造之印章、印文
或署押，不問屬於犯人與否，沒收之。原判決認定如原判決附表
所示之第一銀行松江分行買匯水單係上訴人所偽造，並將其上偽
造之第一商業銀行松江分行腰形章印文均依刑法第二百十九條規
定宣告沒收。惟各該買匯水單如係偽造，其上均有「第一商業銀
行經理張輝雄」方形印文一枚（偵字第一九八六號卷第二十三至
二十五頁、第一審卷第一九三頁、原審法院上訴卷第二二五頁至
二五○頁），是否亦係偽造，有無上開沒收規定之適用，原判決
未予調查審酌，自有可議。上訴意旨指摘原判決不當，非無理由
。按第三審法院應以第二審判決所確認之事實為判決基礎，刑事
訴訟法第三百九十四條第一項前段定有明文。原判決上述之違背
法令，影響於事實之確定，本院無可據以為裁判，仍應將原判決
撤銷，發回原審法院更為審判。上訴人牽連犯詐欺部分，雖屬不
得上訴第三審之案件，但基於審判不可分原則，仍為上訴效力所
及；另原判決不另為無罪諭知部分，亦基於審判不可分原則，均
並予發回。
據上論結，應依刑事訴訟法第三百九十七條、第四百零一條，判
決如主文。
中    華    民    國  九十七  年   十二   月  三十一  日
                      最高法院刑事第一庭
                          審判長法官  董  明  霈
                                法官  林  茂  雄
                                法官  張  祺  祥
                                法官  賴  忠  星
                                法官  林  秀  夫
      本件正本證明與原本無異
                                      書  記  官
中    華    民    國  九十八  年    一    月    八    日
                                                     m


司法院資訊處製作；財團法人民間司法改革基金會備份。
